臺灣高雄地方法院民事裁定          100年度消債更字第159號
聲  請  人  謝惠萍
代  理  人  施吉安 律師
上列當事人因消費者債務清理事件聲請更生，本院裁定如下：
    主  文
聲請駁回。
聲請費用由聲請人負擔。
    理  由
一、按「債務人不能清償債務或有不能清償之虞者，得依本條例
    所定更生或清算程序，清理其債務。」，消費者債務清理條
    例第3 條定有明文。又按消費者債務清理條例之立法目的，
    乃在於使陷於經濟上困境之消費者得以依本條例妥適調整與
    債權人間之權義關係，保障債權人之公平受償、謀求消費者
    經濟生活之更生機會；另消費者債務清理條例所定之前置協
    商程序意旨，在使金融機構與債務人就其債務清理事務上，
    利用法院程序外解決之協商機制。是債務人於協商程序中，
    自應本於個人實際財產及收支狀況，依最大誠信原則，商討
    解決方案。如終究不能成立協商，於聲請更生或清算時，法
    院審酌上開條文所謂「不能清償或有不能清償之虞」，自宜
    綜衡債務人全部收支、信用及財產狀況，評估是否因負擔債
    務，而不能維持最基本之生活條件；所陳報之各項花費，是
    否確屬必要性之支出；如曾有協商方案，其條件是否已無法
    兼顧個人生活之基本需求等情，為其判斷之準據。若債務人
    之最大債權銀行所提出之債務協商清償方案為債務人所得負
    擔，僅因債務人拒不接受而致協商不成立，債務人雖產生無
    法依協商條件逐步清償債務之結果，仍應認為其並無不能清
    償債務或有不能清償之虞，蓋此乃出於債務人自行選擇不清
    償債務之自由意志所致，尚難認債務人符合消費者債務清理
    條例第3 條之規定。是債務人於聲請更生前應先行向債權銀
    行協商，若協商條件達成足以達成保障債權人公平受償，且
    債務人亦得因此協商條件達成其經濟生活重建之目的時，即
    不得捨協商條件而濫用司法資源聲請更生。
二、聲請意旨略以：聲請人即債務人謝惠萍前向金融機構辦理消
    費貸款、信用卡契約等致積欠無擔保債務計新臺幣（下同）
    685,554 元，因無法清償債務，乃於民國100 年4 月間與最
    大債權銀行玉山商業銀行股份有限公司（下稱玉山銀行）進
    行前置協商，但因聲請人未能接受顯足以負擔之還款方案，
    致使協商不成立，並因聲請人有不能清償債務或有不能清償
    之虞，復未經法院裁定開始清算程序或宣告破產，爰依法聲
    請准予裁定更生等語。
三、經查：
  (一)聲請人前向各金融機構辦理消費貸款、信用卡契約等致積欠
    無擔保債務計685,554 元（其中包含資產公司債務574,408
    元），因無法清償債務，乃於100 年4 月間與最大金融機構
    玉山銀行進行前置協商，但因聲請人未能接受顯足以負擔之
    方案，致使協商不成立，此有債權人清冊、財團法人金融聯
    合徵信中心前置協商專用債權人清冊、當事人綜合信用報告
    、前置協商不成立通知書等在卷可稽（卷第10頁、第51頁至
    53頁、第54頁至55頁、第16頁），堪認上情屬實。
  (二)聲請人現任職駿銘工程有限公司，97年度、98年度、99年度
    申報所得平均每月收入分別為25,400元、19,556元、31,310
    元，勞工保險投保薪資額為17,800元，每月領有低收入戶補
    助5,000 元、租屋補助3,600 元、每年領有春節補助3,000
    元等情，此有財產歸屬資料清單、綜合所得稅各類所得資料
    清單、勞工保險被保險人投保資料表、郵政存簿儲金簿內頁
    明細表、民事陳報狀等件附卷可證（卷第34頁至37頁、第17
    頁至18頁、第68頁至70頁、第3 頁至5 頁），均認屬實；在
    無其他薪資證明可真實反映其薪資，且其任職公司並無變動
    ，應以其99年度申報所得平均每月收入加計其所領之補助費
    後所得之40,160元【計算式：31,310＋5,000 ＋3,600 ＋（
    3,000 ÷12）＝40,160】，為核算其償債能力之基礎，較符
    實情。
  (三)聲請人主張離婚後獨立扶養3 名未成年子女乙節。按直系血
    親相互間，互負扶養之義務，民法第1114條第1 款定有明文
    。查聲請人與前配偶於99年8 月18日經本院以99年度婚字第
    446 號裁判離婚；長女涂玉汝為85年生，長子涂耿豪為86年
    生，次女涂玉玲為92年生，每名未成年子女每月領有兒少補
    助費2,200 元等情，此有99年度婚字第446 號判決書、戶籍
    謄本、民事陳報狀、財產及收入狀況說明書、郵政存簿儲金
    簿封面及內頁資料等件在卷可參（卷第97頁至100 頁、第31
    頁至32頁、第3 頁至5 頁、第14頁至15頁、第74頁至76頁）
    ，堪認其3 名子女均未成年，確屬不能維持生活且無謀生能
    力需聲請人扶養；又聲請人主張因前配偶涂庭芳工作不穩定
    ，由其獨力扶養3 名未成年子女之情，在查無前配偶之財產
    及收入狀況下，則依其所自陳及本院99年度婚字第446 號判
    決理由所載其前夫工作不穩定，又酗酒、吸毒，常向聲請人
    索錢等情（卷第84頁至85頁、第97頁至100 頁），應屬可信
    ；該扶養費用部分，參照民法第1118、1119條規定，其負扶
    養義務之程度，亦應考量其目前身負債務之窘境，所負擔之
    扶養義務能力，自非比一般，是認應以99年度綜合所得稅受
    扶養人每人免稅額82,000元計算，其每人每月扶養費用為6,
    833 元【計算式：82,000÷12=6,833，元以下4 捨5 入】為
    審查基準，是聲請人每月應負擔3 名未成年子女扶養費應為
    13,899元【計算式：（6,833 －2,200 ）×3 ＝13,899】。
    至聲請人個人日常生活必要費用部分，審酌聲請人負債之現
    況，基於社會經濟活動之互賴及誠信，該日常生活所需費用
    ，自應節制開支，不得有超越一般人最低生活標準之享受，
    否則反失衡平，本院參酌內政部社會司所公告歷年最低生活
    費標準，100 年度7 月之高雄市每人每月最低生活費標準為
    11,146元，則聲請人每月最低生活費除有特殊情形並有證據
    證明者外，自宜以此為度，始得認係必要支出。又聲請人主
    張其賃屋而居，每月房租6,000 元，以聲請人名下無不動產
    可供居住，且考量租屋係維持其家人4 口住居之需求，則其
    主張之每月房租支出6,000 元部份，應為合理。
  (四)綜上所述，依聲請人現每月收入40,160元為核算基礎，扣除
    個人日常生活所需之必要費用11,146元、3 名子女扶養費13
    ,899元及房租6,000 元，其餘額為9,115 元【計算式：40,1
    60 -11,146－13,899－6,000=9,115 】；又聲請人負債總額
    為685,554 元，以上開餘額按月攤還結果，如不計利息，僅
    需約6 年之期間即可清償完畢，審酌聲請人為64年次，正值
    青壯，距法定強制退休年齡，一般可預期尚有29年收入之職
    業生涯可期，力能逐期償還所欠債務，是堪認聲請人客觀上
    並無不能清償債務之情形。
五、據上論結，本件聲請為無理由，依消費者債務清理條例第11
    條第1 項、第8 條前段，裁定如主文。
中    華    民    國   100    年    8     月    8     日
                        民事庭  法  官  邱泰錄
以上正本，係照原本作成。
如不服本裁定，應於送達後10日內，向本院提出抗告狀。
中    華    民    國   100    年    8     月    8     日
                                書記官  梁竫